【裁判字號】    95,台上,1873
【裁判日期】    950413
【裁判案由】    過失致人於死
【裁判全文】
最高法院刑事判決            九十五年度台上字第一八七三號
    上  訴  人  台灣高等法院台南分院檢察署檢察官
    被      告  甲○○
                        化一街.
                        樓
上列上訴人因被告過失致人於死案件，不服台灣高等法院台南分
院中華民國九十二年七月二十二日第二審判決（九十二年度上訴
字第六三二號，起訴案號：台灣雲林地方法院檢察署九十一年度
偵字第二六四０號），提起上訴，本院判決如下：
    主  文
原判決關於甲○○部分撤銷，發回台灣高等法院台南分院。
    理  由
本件原判決係以公訴意旨略稱：中鼎工程股份有限公司（下稱中
鼎公司，已判決無罪確定）於民國九十年三月間，承攬台塑石化
股份有限公司（下稱台化公司）位於雲林縣麥寮鄉六輕工業區重
油媒裂工廠兩套建造工程，中鼎公司再將第二重油媒裂反應蒸鎦
區漆架台及全廠架台搭設工程轉由上介在工程有限公司（下稱上
介在公司）承攬，上介在公司負責搭架給中鼎公司進行保溫管線
油漆工程，現場中鼎公司由被告甲○○任工地經理，黃炳煌為上
介在公司之工地經理（上介在公司、黃炳煌，均經判處罪刑確定
），共同實際協調負責工地安全設施業務之執行，兩公司於「同
一期間」、「同一工作場所」分別僱用勞工於高度十三公尺之施
工架上作業，中鼎公司於「施工架作業環境上」未設計設置適合
安全帶掛鉤可扣及護欄等之安全設施，以防止勞工作業時發生墜
落之危險，嗣於同年六月七日十六時許，上介在公司所僱用之泰
籍勞工尚立（MANGKHANG SAMRIT），於進行施工架拆除工作時，
因未有適合安全帶可勾扣之安全施設，上介在公司亦未提供合格
之安全母帶，致泰勞尚立於施工時，非但無合格之安全母帶且無
適合之處可勾扣，終因所繫鋼絲斷裂，施工架踏板鬆脫，尚立自
十三公尺高之施工處墜落，經送醫後不治死亡。因認被告涉犯勞
工安全衛生法第三十一條第一項及刑法第二百七十六條第二項之
業務過失致人於死罪嫌。惟經審理結果，認為不能證明被告犯罪
，第一審所為被告無罪之判決，為無不合，予以維持，駁回檢察
官在第二審之上訴。固非無見。
惟查：原判決理由係以中鼎公司只負勞工安全衛生法第十八條第
一項規定之原事業單位「採取必要措施」之義務，則以其工地經
理即被告負有同法第五條第一項、營造安全衛生設施標準第十條
之雇主設置安全設備之責任，即有不合。而勞工安全衛生法第十
八條第一項規定之原事業單位應採之必要「措施（即其法定義務
）」為一、設置協議組織，並指定工作場所負責人，擔任「指揮
及協調」之工作。二、工作之「連繫與調整」。三、工作場所之
「巡視」。四、相關承攬事業間之安全衛生教育之「指導及協助
」。五、其他為防止職業災害之必要事項。因認中鼎公司及被告
對承攬人所承攬工作之應注意義務在於指揮、協調、聯繫、調整
、巡視、指導及協助等人為措施，並無直接注意上介在公司員工
之工作安全設備之義務，因而為有利於被告之認定（見原判決第
十二、十三頁）。然勞工安全衛生法第十八條係就事業單位與承
攬人、再承攬人分別僱用勞工，共同作業時，為防止職業災害，
所課以原事業單位應注意採取之必要措施，依其第一項第五款規
定，所應注意採取之必要措施，尚包含「其他為防止職業災害之
必要事項」。而行政院勞工委員會中區勞動檢查所檢送本件職業
災害檢查報告書，亦認中鼎公司與承攬人上介在公司係於「同一
期間」、「同一工作場所」，共同作業無誤（見二四八四號偵卷
第四十九、五十頁）。則被告擔任中鼎公司派駐本件施工工地經
理，倘應負勞工安全衛生法第十八條第一項所列五款之義務，而
依上開條項第五款規定，對防止職業災害所應具備之安全設施，
能否復予排除謂非屬其注意義務之事項？似非全無疑義。原判決
理由既認中鼎公司應負勞工安全衛生法第十八條所列五款，原事
業單位應採取必要措施之義務，卻又認被告對於本件共同作業場
所發生死亡職業災害，所應具備之安全設備，並無注意義務，即
不無判決理由前後矛盾之違誤。又證人即行政院勞工委員會中區
勞動檢查所檢查員洪培元於第一審審理時既到庭結證死者所站立
施工架踏板之鋼絲斷裂鬆脫, 同為本件死亡職業災害之原因（見
一審卷第八十一頁背面）。本件案發地點且係中鼎公司與上介在
公司共同作業場所，則該供施工者站立之施工架踏板究係由何單
位，由何人負責設置、維護？所使用之鋼絲何以斷裂？有否人為
疏失？均與本件被告犯罪成否之判斷攸關，基於公平正義之維護
，自有進一步查明必要，原審對此未遑深入查證，徒以此部分屬
上介在公司現場經理監督疏忽所致，而為有利於被告之認定，其
證據調查職責仍嫌未盡。以上，或係檢察官上訴意旨所指摘，或
為本院得依職權調查之事項，應認原判決關於被告部分有撤銷發
回更審之原因。被告被訴涉犯勞工安全衛生法第三十一條第一項
罪嫌部分，基於審判不可分原則，應併予發回。
據上論結，應依刑事訴訟法第三百九十七條、第四百零一條，判
決如主文。
中    華    民    國  九十五  年    四    月   十三   日
                      最高法院刑事第八庭
                          審判長法官  張  淳  淙
                                法官  張  春  福
                                法官  呂  丹  玉
                                法官  洪  昌  宏
                                法官  蔡  彩  貞
      本件正本證明與原本無異
                                      書  記  官
中    華    民    國  九十五  年    四    月   十九   日
                                                      V


司法院資訊處製作；財團法人民間司法改革基金會備份。
